【裁判字號】    97,家訴,16
【裁判日期】    970409
【裁判案由】    給付扶養費
【裁判全文】
臺灣臺南地方法院民事判決              97年度家訴字第16號
原      告  甲○○
被      告  乙○○
上列當事人間請求給付贍養費事件，經本院於民國97年3月26日
言詞辯論終結，判決如下：
    主      文
被告應給付原告新台幣新台幣壹拾肆萬玖仟伍佰元，及自民國九
十七年四月十日起至民國一百年四月十日止，按月於每月十日給
付新台幣壹萬元。
原告其餘之訴駁回。
訴訟費用由被告負擔十分之九，餘由原告負擔。
本判決第一項之金額新台幣壹拾肆萬玖仟伍佰元，及定期給付部
分於各該給付期屆至時，得假執行。
    事實及理由
一、原告起訴主張：原告與被告於民國95年4月19日協議離婚，
    約定被告應自95年5月10日起連續5年於每月10日給付新台幣
    (下同)1 萬元之贍養費予原告，惟被告僅於95年6月21日給3
    萬元，95年9月1日給付3萬元，95年9月4日給付1萬元，之後
    經原告催討，被告才於96年2月2日給5千元，96年4月16日給
    付3,500元，最後於97年2月15日給付2千元，原告前曾經聲
    請發支付命令，命被告給付贍養費，但被告置之不理，為此
    提起本件訴訟，並聲明：被告應給付原告525,000元。
二、被告則以：兩造是兩願離婚，簽訂離婚協議書時，雖各監護
    一女，但原告曾口頭承諾要離職照顧兩名小孩，因此被告承
    諾每月支付10,000元贍養費，連續5年，以協助原告及兩女
    生活，但原告於離婚後約半年又重新進入職場，並以此為藉
    口無法照顧長女，導致被告生活步調雜亂，罹患憂鬱症影響
    工作，並於95年8月遭公司裁員，被告父女生活陷入困境，
    自96年1月起已無能力贍養原告，目前僅以約僱工程師固定
    薪資渡日，每月約15,000元，及維修電腦維生，因逢社會景
    氣不佳，每月收入實無法再負擔原告每月1萬元之贍養費。
    而原告目前任職於股票金融業，收入穩定，已明顯不需被告
    贍養。由於被告積欠大樓管理費，被告寄來之法院支付命令
    ，大樓管理員拒收，導致被告確實未收到支付命令，並非如
    被告所言拒收置之不理等語置辯，並聲明：原告之訴駁回。
三、得心證之理由：
(一)經查，兩造原為夫妻，育有二名子女黃子容、黃靖琦，嗣兩造
  於95年4月19日協議離婚，約定長女黃子容由被告監護、次女
  黃靖琦由原告監護，並約定被告願自離婚之日起連續5年，每
  月給付1萬元予原告等情，此有原告所提離婚協議書附卷供參
  ，且為被告所不爭執，上開事實堪以認定。
(二)原告次主張被告於訂立離婚協議書後，僅於95年6月21日及95
  年9月1日各給付3萬元，95年9月4日給付1萬元，96年2月2日給
  5千元，96年4月16日給付3,500元，97年2月15日給付2千元，
  餘均未按期給付，此亦為被告所是認。被告雖辯以：原告本承
  諾協助照顧子女，其始同意承諾每月支付1萬元贍養費，但原
  告於離婚後約半年重新進入職場，以此藉口不法照顧長女，致
  其生活步調雜亂，罹患憂鬱症而於95年8月遭公司裁員等語，
  惟依離婚協議書對原告應協助照顧子女一情並未載明，則被告
  所辯，已然可疑。況若被告所辯稱係原告承諾協助照顧長女，
  其始同意給付贍養費等語屬實，則被告承諾給付贍養費乃原告
  協助照顧長女之對價，兩造既於離婚協議書載明被告給付贍養
  費之約定，殊無忽略協助照顧之條件而不予記載之理；參以以
  被告主張其所提供之贍養費每月1萬元乃係用以協助原告離職
  照顧兩個小孩所需之費用，然以當今物價，此1萬元數額實際
  上顯然不敷原告及2名子女生活、教育所需，由此益見被告就
  此部分所辯，顯難憑採。
(三)至被告辯稱原告於離婚後約半年後又進入職場，並以此為藉口
  不法照顧長女，致其罹憂鬱症而於95年8月遭公司裁員等語。
  惟被告所辯罹患憂鬱症一節，並無證據為憑；縱有罹病之事實
  ，然兩造係於95年4月19日協議離婚，倘被告所述原告於離婚
  後半年重覓工作一事為真，則原告應係於95年10月始工作，其
  時被告早經裁員，足認被告裁員與原告重新進入職場一事，並
  無關聯。至於被告另辯稱其自96年1月起已無能力贍養被告，
  目前僅以約僱工程師之每月15,000元之薪水渡日，而原告任職
  股票金融業，收入穩定，不需被告贍養等語，應被告此部分主
  張之意旨，應係有以情事變更原則為辯之意。按契約成立後，
  情事變更，非當時所得預料，而依其原有效果顯失公平者，當
  事人得聲請法院增、減其給付或變更其他原有之效果。民法第
  227條之2定有明文。此係按修正前民事訴訟法第397條立法體
  例而增訂，即所謂之情事變更原則，依其立法理由記載，情事
  變更純屬客觀之事實，當無因可歸責於當事人之事由所引起之
  事例。（最高法院97年度台上字第625號判決參照）依此，適
  用情事變更原則而增減給付或變更其原有效果，必須符合：契
  約成立後情事變更、該變更為契約訂立時所無法預料及非可歸
  責於當事人事由所致、及依其原有效果顯失公平之要件。茲就
  本件是否符合情事變更原則之要件審酌如下：(1)有無情事變更
  之事實：被告主張本件契約訂立後情事變更，乃係以其嗣後遭
  公司裁員，已無資力支出贍養費為據；然被告所稱其遭裁員，
  係緣於原告未依承諾協助照顧長女，致其生活步調雜亂而罹憂
  鬱症所致，此不可採，已見前述，故此是否肇因於可歸責被告
  之事由所致，已非無疑；且被告雖稱其因遭裁員而無資力支出
  贍養費，然其名下原有房屋，嗣後以225萬元價格出售給其女
  友，此為被告所自承。是縱使遭裁員，亦當無因資力驟變致無
  力支出贍養費之情事，就此，尚難認被告於契約成立後，確有
  因情事變遷致無力支出贍養費之事實。(2)有無無法預料及可歸
  責於當事人之事實：被告雖主張遭裁員，但又坦承嗣後已另覓
  一約僱之臨時工作；雖被告另主張其現在仍於學校就讀研究所
  ，且要照顧小孩，故無法覓得穩定工作等語。然據被告自承：
  其於完成學業後，可找到穩定工作，並稱若現未念書，仍可找
  到正常工作等語，足見被告所辯之現時工作窘境，乃因其仍就
  學所致；雖被告有意進修，取得較好學歷，尚非不可取，然其
  進修並影響給付贍養費之資力，既係導因於自己人生規劃，自
  難認屬其所不得預料之因素。且被告現時經濟困窘，實為其人
  生歸劃所致，此係被告主觀因素所造成，非全係因客觀之事實
  所致；何況被告縱使因就學難以全額支出贍養費，仍應努力協
  調以在兩造之間求得共識，惟本案前經調解委員進行兩次調解
  ，被告於首次調解時暫同意以30萬元和解，且一次付清15萬元
  ，另15萬元於1年後支付，嗣被告於二度調解時則無故不出席
  致調解未成立，此有本院96年度家調字第1226號民事卷可參。
  而原告於本院審理時雖同意給予被告寬限期，亦同意被告每月
  給付5,000元，惟被告則仍表示無法給付，並僅願每月給付
  3,000 元，實際不足當初協議金額之三分之一，致兩造仍無法
  和解，益可見被告承諾給付贍養費於先，嗣後擅行違約於後，
  而於兩造調解時，亦態度反覆，全無履行之意，足可認定被告
  所謂無法履行，實係主觀上無履行贍養費協議之誠意所致；(3)
  依其原有效果是否顯失公平：本件原告所請求之贍養費，乃係
  於兩造離婚協議時所約定，觀諸其數額總數為60萬元，金額不
  高，且係分5年按月給付1萬元，對被告之負擔尚非過鉅，應屬
  合理；何況，被告既係因現時仍需進修致無法尋得穩定工作，
  既見前述，則其進修之結果，一方面可增進自身求職資歷與籌
  碼，若他方面又可據為解免給付贍養費之理由，無異由被告享
  受進修之利益，卻將進修所帶來之不利結果由原告承擔，對原
  告而言反不公平；反之，被告既選擇進修一途，應係預見有利
  於將來之謀職所需而出此決定，則被告依原離婚協議書之約定
  給付贍養費，不過係現時縮衣節食度日，而求取他日之較好求
  職條件及生活環境，對被告而言，僅係先苦後甘，對其並不致
  產生不公平之結果。綜合前述，
  本件依被告所述其嗣後遭裁員，無法尋得穩定工作，致無力支
  出贍養費，尚不符合情事變更原則之要件，自不得據以請求增
  、減給付或變更其效果。從而原告依離婚協議書之約定，請求
  被告給付贍養費，自屬有據。
(四)查依95年4月19日離婚協議書所約定，被告應自離婚起連續5年
  按月給付1萬元予原告，而兩造對於被告應於每月10日給付亦
  均不爭執，以此，被告應自95年5月10日起至100年4月10日止
  ，按月於每月10日給付1萬元，總數為60萬元之贍養費。又原
  告自承已給付總額80,500元之贍養費，此為被告所不爭執。原
  告雖訴請被告一次給付525,000元，惟被告原應給付60萬元，
  扣除已給付之80,500元，尚餘519,500元，原告之主張，已逾
  依協議書得請求之數額；且依離婚協議書所載，兩造並無被告
  未依約給付則喪失期限利益之約定，則原告請求一次給付，亦
  屬無據，依此，經扣除被告已給付之數額，則被告已給付8個
  月即95年5月10日起至95年12月10日止之贍養費，另96年1月1
  月份僅給付500元，尚餘9,500元，則計算至本件言詞辯論終結
  之日即97年3月26日，累計被告已積欠149,500元；從而本件原
  告提起本件訴訟，請求被告給付贍養費，於被告應給付149,50
  0元，及自97年4月10日起至100年4月10日止，按月給付原告1
  萬元之贍養費，為有理由。逾此部分之請求，為無理由，應予
  駁回。
四、本判決係因贍養費而涉訟，而屬民事訴訟法第427條第2項第
    8款所規定之標的，爰依民事訴訟法第389條第1項第3款規定
    ，宣告原告就已到期之請求 (即149,500元部分)，及分期之
    請求於各該給付期屆至時，各得假執行。
五、據上論結，依民事訴訟法第389條第1項第3款、第79條，判
    決如主文。
中    華    民    國    97    年    4     月    9     日
                  家事法庭法  官  林富郎
以上正本證明與原本無異。
如對本判決上訴，須於收受判決正本送達後20日內向本院提出上
訴狀，應附具繕本並繳納上訴費用。
中    華    民    國    97    年    4     月    9     日
                          書記官  劉毓如


司法院資訊處製作；財團法人民間司法改革基金會備份。
